【裁判字號】    95,訴,662
【裁判日期】    950929
【裁判案由】    違反毒品危害防制條例
【裁判全文】
臺灣屏東地方法院刑事判決               95年度訴字第662號
公  訴  人  臺灣屏東地方法院檢察署檢察官
被      告  甲○○
                    （現因另案於屏東監獄執行中）
上列被告因違反毒品危害防制條例案件，經檢察官提起公訴（95
年度毒偵字第681 號），嗣被告於本院準備程序進行中先就被訴
事實為有罪之陳述，本院告知被告簡式審判程序之旨，並聽取當
事人之意見後，裁定改由受命法官獨任依簡式審判程序審理，本
院判決如下：
    主  文
甲○○連續施用第一級毒品，累犯，處有期徒刑壹年，扣案之第
一級毒品海洛因貳包（驗後合計淨重零點壹肆公克，空包裝重零
點陸柒公克）與藥鏟壹支均沒收銷燬，扣案之糖粉壹包沒收。又
連續施用第二級毒品，累犯，處有期徒刑捌月。應執行有期徒刑
壹年陸月，扣案之第一級毒品海洛因貳包（驗後合計淨重零點壹
肆公克，空包裝重零點陸柒公克）與藥鏟壹支均沒收銷燬，扣案
之糖粉壹包沒收。
    事  實
一、甲○○前於民國92年間因違反毒品危害防制條例案件，經臺
    灣高等法院高雄分院以92年度上訴字第1326號判決判處應執
    行有期徒刑1 年確定，甫於93年12月15日縮刑期滿執行完畢
    。另其於87年間因施用毒品案件，經本院裁定送觀察、勒戒
    後，認有繼續施用毒品之傾向，再依本院裁定入戒治處所施
    以強制戒治，迨於88年12月1 日強制戒治期滿，經本院以87
    年度簡上字第25號判決判處免刑確定；復於92年間因施用毒
    品案件，經本院以92年度毒聲字第61號裁定入戒治處所施以
    強制戒治（同時由臺灣屏東地方法院檢察署檢察官向本院提
    起公訴，並經臺灣高等法院高雄分院以92年度上訴字第1326
    號判決判處應執行有期徒刑1 年確定），後因毒品危害防制
    條例修正而於93年1 月9 日出戒治所。詎其猶不知悛悔，復
    基於施用第一級毒品海洛因之概括犯意，自94年6 月18日20
    時許起，至同年月25日10時許止，在屏東縣萬丹鄉社上村土
    庫厝66號，以將第一級毒品海洛因摻在香菸內或將糖粉摻入
    其內稀釋後注射吸食等方式，約3 天施用第一級毒品海洛因
    1 次之頻率，連續施用第一級毒品海洛因多次。另基於施用
    第二級毒品甲基安非他命之概括犯意，自94年6 月19日9 時
    許起，至同年月25日10時許，在上址，以將第二級毒品甲基
    安非他命置於玻璃管內加熱燒烤再吸食所產生煙霧之方式，
    約3 天施用第二級毒品甲基安非他命1 次之頻率，連續施用
    第二級毒品甲基安非他命多次，嗣於94年6 月25日11時20分
    許，因形跡可疑為警在屏東縣屏東市○○○路攔檢而查獲，
    並扣得第一級毒品海洛因2 包（驗後合計淨重0.14公克，空
    包裝重0.67公克）及其所有供施用第一級毒品海洛因用之糖
    粉1 包、藥鏟1 支。
    。
二、案經屏東縣警察局屏東分局報請臺灣屏東地方法院檢察署檢
    察官偵查起訴。
    理  由
一、本件被告甲○○所犯係死刑、無期徒刑、最輕本刑為3 年以
    上有期徒刑以外之罪，其於準備程序中就被訴事實為有罪之
    陳述，經法官告知簡式審判程序之旨，並聽取檢察官、被告
    之意見後，本院認為適宜由受命法官獨任進行簡式審判程序
    ，合先敘明。
二、訊據被告甲○○對於上揭犯罪事實均坦承不諱，復查：
（一）經警於查獲被告當日12時40分所採之尿液送驗結果，係呈
      嗎啡及甲基安非他命陽性反應，此有毒品案件嫌疑人尿液
      採證編號姓名對照表、台灣檢驗科技股份有限公司94年7
      月8 日編號KＺ000000000000號濫用藥物尿液檢驗報告各1
      份在卷可稽。
（二）此外，扣案之毒品確屬第一級毒品海洛因無訛，此有法務
      部調查局94年9 月22日調科壹字第240003806 號鑑定通知
      書1 份在卷可稽；又本件尚有供被告吸食第一級毒品海洛
      因所用之藥鏟1 支扣案可稽，又該物品經送鑑定，亦確認
      其上含有第一級毒品海洛因之殘留，此有高雄醫學大學附
      設中和紀念醫院95年9 月5 日編號0000-000號檢驗報告附
      卷可參，核與被告施用本件第一級毒品海洛因所使用之物
      相符，益見被告確有施用第一級毒品海洛因無誤。
（三）按毒品危害防制條例第20條修正理由為：「二、．．爰修
      正簡化施用毒品犯之刑事處遇程序，僅區分為初犯、5 年
      內再犯；初犯，經觀察、勒戒或強制戒治，應為不起訴處
      分或交付審理之裁定；觀察、勒戒或強制戒治執行完畢釋
      放後5 年內再犯，即依法追訴或裁定交付審理。故於第1
      項增列『初』犯，以資與再犯區別，凡依本條例規定觀察
      、勒戒、強制戒治完畢釋放，或為不起訴處分，或為不付
      審理之裁定、免刑之判決、不付保護處分之裁定等裁判後
      ，再犯施用毒品罪者，均屬再犯。．．五、第3 項修正理
      由如下：(一)、現行條文規定再犯之界定時點為第1 次犯後
      經不起訴之處分或不付審理之裁定，如受觀察、勒戒人或
      受強制勒戒人於出所後、不起訴處分或不付審理裁定前旋
      即再次施用毒品，若非屬再犯，顯不合理，且現行法律適
      用上引發諸多爭議，爰將再犯之界定時點修正為觀察、勒
      戒或強制戒治執行完畢釋放，以杜紛爭。(二)、觀察、勒戒
      或強制戒治後5 年後再犯者，顯見前所實施之觀察、勒戒
      或強制戒治已足以遮斷其施用毒品之癮，為期自新及協助
      其斷除毒癮，對此5 年後再犯者，爰明定仍適用初犯之規
      定，先經觀察、勒戒或強制戒治之程序。(三)、現行條文所
      定3 犯以上之情形，因修正草案僅區分為初犯、5 年後再
      犯，自應依修正條文第23條第2 項規定處理，本項3 犯以
      上部分應予刪除。」，另同條第23條修正理由亦謂：「．
      ．四、觀察、勒戒或強制戒治執行完畢釋放後5 年內再犯
      者，檢察官應依法追訴或少年法院應依裁定交付審理之立
      法理由：(一)、受觀察、勒戒人或受強制戒制執行完畢釋放
      後5 年內再犯者，其再犯率甚高，原據以實施之觀察、勒
      戒或強制戒治既以無法收取其實效，爰施以刑事處遇．．
      。」。職是，依上揭立法理由觀之，修正後毒品危害防制
      條例就施用毒品者，祇於「初犯」及「5 年後再犯」二種
      情形，有其追訴條件之限制，即須於初犯經觀察、勒戒或
      強制戒治釋放後，5 年內均無施用毒品之行為，始能認其
      前所實施之觀察、勒戒或強制戒治已足遮斷毒癮，而得於
      5 年後再犯時，再予適用初犯之規定，重行觀察、勒戒等
      程序。倘5 年內已經再犯，被依法追訴處罰，縱其第3 次
      （或第3次 以上）施用毒品之時間在初犯釋放5 年以後，
      即與「5 年後再犯」之情形有別，且因已於「5 年內再犯
      」，顯見其再犯率甚高，原實施觀察、勒戒或強制戒治，
      已無法收其實效，而無5 年戒斷期之存在，自無再經觀察
      、勒戒或強制戒治之必要，應得逕行追訴處罰，亦即5 年
      期間之計算，係指相鄰之前後二次施用毒品時間之間隔而
      言，非可飛躍自初次起算其5 年期間（此有最高法院95年
      度台上字第517 號、95年度台上字第1071號、95年度台非
      字第65號、95年度台非字第83號、95年度台非字第87號判
      決意旨參照）。
（四）再查甲○○曾於87年間因施用毒品案件，經本院裁定送觀
      察、勒戒後，認有繼續施用毒品之傾向，再經本院裁定令
      入戒治處所施以強制戒治1 年，嗣因戒治成效評定為合格
      ，於88 年3月30日裁定停止戒治，所餘戒治期間付保護管
      束，迨於88年12月1 日保護管束期滿執行完畢，並經本院
      以87年度簡上字第25號為免刑判決確定，此有臺灣高等法
      院被告前案紀錄表1 份在卷可稽。被告於強制戒治執行完
      畢釋放後，5 年內，復因施用第一、二級毒品案件，經本
      院以92年毒聲字第61號裁定令入戒治處所施以強制戒治1
      年，同時由臺灣屏東地方法院檢察署檢察官向本院提起公
      訴，經臺灣高等法院高雄分院以92年度上訴字第1326號判
      決分別判處有期徒刑9 月及5 月，並定應執行刑1 年確定
      ，嗣因毒品危害防制條例修正而於93年1 月9 日出戒治所
      ，有臺灣高等法院被告前案紀錄表在卷可參。是以被告本
      件犯行，雖係在前次強制戒治執行完畢5 年後，惟被告既
      於該強制戒治執行完畢5 年內，再因施用毒品罪而經檢察
      官起訴，嗣後經法院宣示有罪判決確定，揆諸上揭說明，
      被告前經實施強制戒治之處分，顯不足以遮斷其施用毒品
      之癮，而不符上述立法意旨所欲給予被告自新之情形，即
      無適用毒品危害防制條例第20條第3 項實施觀察、勒戒餘
      地，而應於本件論罪科刑。
（五）綜上所述，被告前曾犯施用毒品，且於前案判決後5 年內
      再犯本件施用毒品，事證應屬明確，其犯行應堪認定。
三、新舊法比較：
（一）查被告行為後，刑法第2 條第1 項業於94年2 月2 日以華
      總一義字第09400014901 號令修正公布，並自95年7 月1
      日起施行；修正後刑法第2 條第1 項規定，已將新舊法律
      適用之「從新從輕」原則，改採「從舊從輕」原則。惟按
      刑法第2 條第1 項所稱之法律，係指刑罰所依存的整體法
      律狀態，故所謂「法律有變更」者，除形式上有變更之外
      ，應進一步指足以影響行為的可罰性與法律效果的法令因
      修正或廢止而有所變更之實質上變更者而言。所以刑法法
      律變更概念，應界定此，而為新舊法之比較，合先敘明。
（二）連續犯部分：
      修正後刑法第56條已刪除連續犯之規定，而本案被告先後
      多次施用毒品犯行，均時間緊接，所犯構成要件相同，均
      顯係基於概括之犯意為之，依修正前刑法第56條均屬連續
      犯，以一罪論，但得加重其刑至二分之一；惟如依新法規
      定，因連續犯業已刪除，即應按數罪之規定併罰，數罪併
      罰之結果，顯較諸以一罪論而加重其刑至二分之一之結果
      不利於被告；比較新舊法結果，以修正前刑法較有利於行
      為人。
（三）累犯部分：
      刑法修正後第47條第1 項規定「受徒刑之執行完畢，或一
      部之執行而赦免後，五年以內故意再犯有期徒刑以上之罪
      者，為累犯，加重本刑至二分之一。」，與修正前刑法第
      47條規定不同。修正後刑法關於累犯之規定，其5 年以內
      再犯之罪以故意犯為限，始應論以累犯。本案被告前曾因
      違反毒品危害防制條例案件，經臺灣高等法院高雄分院以
      92年度上訴字第1326號判決判處應執行有期徒刑1 年確定
      ，甫於93年12月15日縮刑期滿執行完畢一節，有臺灣高等
      法院被告全國前案紀錄表1 份在卷可憑，於5 年內故意再
      犯有期徒刑以上之本件，不論依新舊法規定，均應論以累
      犯，比較新舊法結果，並無有利或不利之情形，故依刑法
      第2 條第1 項前段規定，本案關於被告是否構成累犯之適
      用，自應適用行為時之法律即修正前刑法第47條規定為累
      犯。
（四）定應執行刑部分：
      刑法第51條業於94年1 月7 日修正公布，並於95年7 月1
      日施行，修正前刑法第51條規定：「數罪併罰，分別宣告
      其罪之刑，依左列各款定其應執行者：」其中第5 款規定
      ：「宣告多數有期徒刑者，於各刑中之最長期以上，各刑
      合併之刑期以下，定其刑期。但不得逾二十年」。修正後
      刑法第51條第5 款規定：「宣告多數有期徒刑者，於各刑
      中之最長期以上，各刑合併之刑期以下，定其刑期。但不
      得逾三十年」。經比較結果，修正後刑法並非較有利於行
      為人，依刑法第2 條第1 項前段之規定，仍應依修正前刑
      法，定其應執行之刑。
（五）參酌最高法院95年5 月23日刑事庭第8 次會議決議，比較
      新舊法時應就罪刑有關之共犯、未遂犯、想像競合犯、牽
      連犯、連續犯、結合犯，以及累犯加重、自首減輕暨其他
      法定加減原因（如身分加減）與加減比例等一切情形，本
      於統一性及整體性原則，綜其全部罪刑之結果而為比較。
      本件綜合比較結果，因被告依修正前刑法為連續犯，且定
      其應執行刑，其餘同上所述亦均依修正前刑法對被告較為
      有利，是應一體適用修正前刑法即行為時刑法。末按沒收
      為從刑，與主刑有從屬關係，倘主刑與從刑均已修正，經
      依刑法第2 條就主刑比較結果，應適用最有利之修正前舊
      法時，依從刑附屬於主刑之原則，自不得就新舊法予以割
      裂適用，應一律適用修正前之舊法（最高法院90年度第45
      26號判決要旨參照）。
四、查海洛因及甲基安非他命分屬毒品危害防制條例第2 條第2
    項第1 款所規定之第一級毒品及同條項第2 款所規定之第二
    級毒品，核被告所為，係犯毒品危害防制條例第10條第1 項
    施用第一級毒品罪及同條第2 項施用第二級毒品罪。被告持
    有毒品，復進而施用，其持有毒品之低度行為，為施用毒品
    之高度行為所吸收，均不另論罪。被告先後施用第一級毒品
    海洛因及第二級毒品甲基安非他命之犯行，時間緊接，所犯
    構成要件相同，顯係基於概括犯意為之，為連續犯，應依修
    正前刑法第56條規定，以一罪論，並加重其刑。被告所犯上
    開二罪間，犯意各別，罪名不同，應分論併罰之。被告如前
    所述之前科，有臺灣高等法院被告全國前案紀錄表1 份在卷
    可憑，於5 年內再犯有期徒刑以上之本件，應依修正前刑法
    第47條論以累犯，並加重其刑，並遞加之。爰審酌被告施用
    毒品，足以戕害其身心，滋生其他犯罪，惡化治安，嚴重損
    及公益，且被告前屢經觀察勒戒、強制戒治、徒刑執行，竟
    再為本件施用毒品犯行，顯見其不思悔改，自制力亦顯不佳
    ；惟另考量被告於犯後即能坦承犯行，而其施用毒品行為於
    本質上係屬自我戕害行為，反社會性之程度應屬較低等一切
    情狀，酌情分別量處如主文所示之刑，並依修正前刑法定其
    應執行之刑，以資懲儆。
五、扣案之第一級毒品海洛因2 包（淨重0.14公克、空包裝重0.
    67公克），為毒品危害防制條例第2 條第2 項第1 款所示之
    第一級毒品，屬違禁物，應依毒品危害防制條例第18條第1
    項前段規定沒收銷燬之；至包裝毒品之空包裝袋，因其上之
    海洛因已沾附於包裝袋上而難以分離，亦應視為毒品，均應
    依同條例第18條第1 項前段之規定，宣告沒收銷燬之，至鑑
    驗耗損之毒品因已滅失，自無庸宣告沒收銷燬，併此敘明。
    至扣案之藥鏟，經鑑定結果，含有第一級毒品海洛因之殘留
    ，有高雄醫學大學附設中和紀念醫院95年9 月5 日0000-000
    號檢驗報告1 紙在卷可參，因客觀上均已無法與殘留之海洛
    因完全析離，應視同毒品，依毒品危害防制條例第18條第1
    項前段之規定沒收銷燬之。又扣案之糖粉1 包，業經被告自
    承乃摻入毒品內稀釋所用（見屏警分刑字第00940003367 號
    卷第4 頁94年6 月25日警詢筆錄），又在被告身上查獲，為
    被告所有供施用毒品所用之物，應另依刑法第38條第1 項第
    2 款之規定，予以宣告沒收。
據上論斷，應依刑事訴訟法第273 條之1 第1 項、第299 條第1
項前段，毒品危害防制條例第10條第1 項、第2 項、第18條第1
項前段，刑法第11條、第2 條第1 項前段、第56條（修正前）、
第47條（修正前）、第51條第5 款（修正前）、第9 款、第38條
第1 項第2 款（修正前），判決如主文。
本件經檢察官潘國威到庭執行職務。
中    華    民    國    95    年    9     月    29    日
                  刑事第一庭    法  官  羅培毓
以上正本證明與原本無異。
如不服本判決應於收受本判決送達後十日內向本院提出上訴書狀，
其未敘述上訴理由者，並得於提起上訴後十日內向本院補提理由
書狀（均須按他造當事人之人數附繕本）「切勿逕送上級法院」
中    華    民    國    95    年    9     月    29    日
                                書記官  張儷薾
附錄本判決論罪科刑法條全文：
毒品危害防制條例第10條
施用第一級毒品者，處 6 月以上 5 年以下有期徒刑。
施用第二級毒品者，處 3 年以下有期徒刑。


司法院資訊處製作；財團法人民間司法改革基金會備份。
